【裁判字號】    99,簡上,27
【裁判日期】    990526
【裁判案由】    塗銷所有權移轉登記   等
【裁判全文】
臺灣高雄地方法院民事判決              99年度簡上字第27號
上  訴  人  丁○○
訴訟代理人  乙○○
上  訴  人  丙○○○
被  上訴人  聯邦商業銀行股份有限公司
法定代理人  甲○○
訴訟代理人  庚○○
            戊○○
            己○○
上列當事人間請求塗銷所有權移轉登記等事件，上訴人對於民國
98年10月7 日本院鳳山簡易庭98年度鳳簡字第840 號第一審判決
提起上訴，經本院於民國99年5 月5 日言詞辯論終結，判決如下
：
    主      文
上訴駁回。
第二審訴訟費用由上訴人負擔。
    事實及理由
一、被上訴人起訴主張：上訴人丁○○自民國92年8 月間向伊請
    領信用卡及現金卡使用，其即應依約繳納帳款，詎上訴人丁
    ○○之現金卡債務自94年9 月8 日起、信用卡債務自95年6
    月4 日起均未依約繳納，迄已積欠原告信用卡消費款本金新
    臺幣（下同）126,329 元、現金卡消費款本金42,064元，及
    利息、違約金尚未清償（下稱系爭債權）。惟上訴人丁○○
    為逃避強制執行，竟於94年10月19日將其所有坐落高雄縣林
    園鄉○○○段1308-10 地號土地，及其上門牌號碼高雄縣林
    園鄉○○○路49巷18號之建物（同段建號2601號，以下合稱
    系爭房地），以買賣為原因而移轉登記與其母即上訴人丙○
    ○○所有，迄伊於98年8 月催繳時，始悉上情。又系爭房地
    之移轉登記原因雖載為「買賣」，惟依遺產及贈與稅法第5
    條第6 款之規定，上訴人間既為直系一親等血親，如上訴人
    未能舉證已支付買賣之對價，其等就系爭房地之買賣即應以
    贈與之無償行為論，而此足認上訴人間對於系爭房地移轉之
    真意屬無償行為，且上訴人丁○○除系爭房地外，已無其他
    財產可供清償積欠伊之債務，故其對系爭房地所為之無償行
    為將導致其財產減少，而使伊之債權有不能獲得清償之情形
    ，已有害於伊之權利，伊自得依民法第244 條第1 項及同條
    第4 項前段之規定，請求撤銷上訴人間就系爭房地所為之買
    賣行為及所有權移轉行為，並請求上訴人丙○○○應將系爭
    房地以買賣為原因之所有權移轉登記予以塗銷，而回復系爭
    房地之原狀。並聲明：(一)上訴人間就系爭房地之買賣行為及
    所有權移轉行為均應予撤銷。(二)上訴人應將系爭房地以買賣
    為原因之所有權移轉登記塗銷。
二、上訴人則以：上訴人丁○○係因經濟困難，無力繳納系爭房
    地之貸款，始以買賣的方式移轉過戶與上訴人丙○○○，並
    約定由上訴人丙○○○每月幫上訴人丁○○繳納貸款本息以
    為買賣之對價等語資為抗辯，並聲明：被上訴人之訴駁回。
三、原審判決就被上訴人之聲明請求為全部勝訴之判決，上訴人
    不服提起上訴，除援用原審之主張及陳述外，另補稱系爭房
    地移轉所有權乃係早於被上訴人系爭債權之發生，且被上訴
    人主張系爭房地係因無償行為而移轉，自應由其舉證等語，
    並聲明：(一)原判決廢棄。(二)被上訴人於第一審之訴駁回。被
    上訴人對上訴人之上訴則聲明：上訴人之上訴駁回。
四、兩造不爭執事項
  (一)上訴人丁○○曾於92年8 月間向被上訴人請領信用卡及現金
    卡使用，其中現金卡部分於94年7 月間、信用卡於95年6 月
    4 日起即未依約繳納，迄今已積欠被上訴人信用卡消費款本
    金126,329 元，及現金卡消費款本金42,064元及其利息、違
    約金尚未清償。
  (二)上訴人丁○○於移轉系爭房地時，除系爭房地及78年出廠，
    車齡已屆20年之福特六和汽車1 輛外，並無其他財產可供清
    償積欠原告之債務。
  (三)上訴人丁○○於94年10月19日將系爭房地以「買賣」為原因
    而移轉登記與上訴人丙○○○所有。
  (四)上訴人丁○○以系爭房地於94年6 月15日向台灣土地銀行股
    份有限公司設定588 萬元最高限額抵押權，該具有優先受償
    權之抵押權債務於上訴人丁○○將系爭房地以「買賣」為原
    因登記與上訴人丙○○○後並未清償，而最高限額抵押權亦
    未塗銷。
五、得心證之理由
    按債務人所為之無償行為，有害及債權者，債權人得聲請法
    院撤銷之；債權人依第一項或第二項之規定聲請法院撤銷時
    ，得並聲請命受益人或轉得人回復原狀，民法第244 條第1
    項、第4 項前段定有明文。經查：
  (一)上訴人丁○○於94年10月19日雖將系爭房地以買賣為原因移
    轉登記予其母即上訴人丙○○○，惟此間因符合二親等內親
    屬，依遺產及贈與稅法第5 條第1 項規定以贈與論，是其登
    記原因雖為買賣，惟上訴人丙○○○並未提出支付買賣價金
    之證明，其等抗辯移轉系爭不動產之原因係因買賣而非贈與
    云云，即有可疑。
  (二)上訴人固抗辯其等雖未支付買賣價金，惟係以代為繳付系爭
    房地之貸款作為買賣之對價云云，然上訴人丁○○曾以系爭
    房地設定最高限額抵押權作為擔保，向台灣土地銀行股份有
    限公司貸款，而於上訴人丁○○將系爭房地以「買賣」為原
    因移轉登記與上訴人丙○○○後，該債務尚未清償，而最高
    限額抵押權亦未塗銷已如前述，則此顯與一般不動產之買賣
    交易，買受人於給付買賣價金後，均要求出賣人須塗銷原設
    定抵押權之交易常態有違，縱使上訴人間係約定以支付系爭
    房地所擔保之貸款債務為買賣對價而與一般交易略有不同，
    然衡以系爭房地所設定之擔保物權係屬最高限額抵押權，若
    未就系爭房地之最高限額抵押權及其擔保債務予以變更設定
    人、債務人，嗣系爭房地所擔保之債務仍有可能發生，對於
    受讓系爭房地之上訴人丙○○○權利之保障顯有不足，其未
    就系爭房地之抵押權等為變更登記仍與常情有違，況系爭房
    地所擔保之貸款每月需繳納本息24,774元，此有臺灣土地銀
    行青年分行99年3 月25日青年逾字第0990000092號函在卷可
    按（見本院卷第134 頁），而上訴人丙○○○自陳其並無收
    入，與配偶開設印刷行，該印刷行每月收入2 、3 萬元等語
    ，則以此收入及其與配偶之老人年金，上訴人丙○○○於支
    付其與配偶必要生活支出之餘，顯已無能力代上訴人丁○○
    繳納，是此均足見上訴人間並非以買賣行為而移轉系爭房地
    之所有權，而係以贈與為之，上訴人之抗辯不足採信。至上
    訴人丙○○○固提出繳款收據作為繳付貸款本息之證明，惟
    該等收據並無法證明為何人所繳納，且以上訴人之收入應無
    資力繳納貸款亦如上述，是此亦不足證明上訴人丙○○○業
    支付系爭房地之貸款以為買賣對價。
  (三)上訴人丁○○於94年10月間業積欠被上訴人信用卡債務14萬
    餘元、現金卡債務3 萬餘元，此有交易明細表在卷可按（見
    本院卷第99至121 頁），而上訴人丁○○於移轉系爭房地時
    ，除系爭房地及78年出廠，車齡已屆20年之福特六和汽車1
    輛外，並無其他財產可供清償積欠被上訴人之債務亦如前述
    ，則上訴人間之系爭房地贈與行為自有害於被上訴人之前述
    債務甚明，上訴人抗辯系爭債權於系爭房地所有權移轉時尚
    未存在云云尚不可採。
  (四)綜上所述，上訴人間就系爭房地以買賣為原因之移轉行為，
    應認為無償行為，且有害及債權，且被上訴人係於97年10月
    20日知悉系爭房地之所有權移轉，此有系爭房地之查詢資料
    在卷可按（見本院卷第143 至147 頁），迄至被上訴人起訴
    尚未逾1 年之除斥期間，是被上訴人本於民法第244 條第1
    項、第4 項規定，請求撤銷上訴人間就系爭不動產所為以「
    買賣」為原因（實際應為贈與）移轉原因之債權及物權行為
    ，及上訴人丙○○○應將於94年10月19日所為之所有權移轉
    登記予以塗銷，為有理由，原審就此認事用法尚無違誤，自
    應予以維持，上訴意旨指摘原判決不當，求予廢棄改判為無
    理由，自應予駁回其上訴。
七、本件事證已臻明確，兩造其餘攻擊防禦方法及舉證，核與判
    決結果不生影響，爰不逐一論駁，併此敘明。
八、據上論結，本件上訴為無理由，依民事訴訟法第436 條之1
    第3項 、第449 條第1 項及第78條規定，判決如主文。
中    華    民    國    99    年    5     月    26    日
                  民事第四庭  審判長法  官  黃宏欽
                                    法  官  楊淑珍
                                    法  官  楊淑儀
正本係照原本作成。
本判決不得上訴。
中    華    民    國    99    年    5     月    26    日
                                    書記官  王資惠

司法院資訊處製作；財團法人民間司法改革基金會備份。
